臺灣臺北地方法院刑事判決
110年度訴字第20號
公  訴  人  臺灣臺北地方檢察署檢察官
被      告  郭宏德



上列被告因違反商業會計法等案件，經檢察官提起公訴（109年
度偵字第9530號、109年度偵字第13013號），本院判決如下：
    主  文
甲○○共同犯商業會計法第七十一條第一款之填製不實會計憑證
罪，處有期徒刑參月，如易科罰金，以新臺幣壹仟元折算壹日。
    事  實
一、甲○○於民國107年3月13日起至7月15日止，擔任松元國際有
    限公司(下稱松元公司)之負責人，為商業會計法規定之商業
    負責人，其明知松元公司在107年5至6月間均任何交易事實
    ，此期間並無與其他公司營業交易之事實，而與真實姓名年
    籍不詳綽號「陳阿福」之成年男子，共同基於填製不實會計
    憑證統一發票以幫助他人逃漏稅捐之犯意聯絡，由「陳阿福
    」持甲○○所提供107年5-6月空白發票本及公司大小章等資料
    ，並由「陳阿福」在107年6 月間接續虛偽填製如附表所示
    不實之統一發票4張，交予如附表所示之森清金屬有限公司(
    下稱森清公司)充作進項憑證，用以向稅捐機關申報扣抵營
    業稅額。甲○○、「陳阿福」共同以此不正方法幫助森清公司
    即納稅義務人逃漏稅額共新臺幣(下同)20萬3,460元，足生
    損害於稅捐稽徵機關稅務管理及課稅之公平性及正確性。
二、案經財政部臺北國稅局移送臺灣臺北地方檢察署檢察官偵查
    起訴。 
    理  由
壹、證據能力
    按被告以外之人於審判外之陳述，雖不符刑事訴訟法第159
    條之1至之4規定，而經當事人於審判程序同意作為證據，法
    院審酌該言詞或書面陳述作成時之情況，認為適當者，亦得
    為證據。當事人、代理人或辯護人於法院調查證據時，知有
    第159條第1項不得為證據之情形，而未於言詞辯論終結前聲
    明異議者，視為有前項之同意，同法第159條之5亦定有明文
    。查檢察官、被告對於本判決下列引用之供述證據，業於本
    院審理表示同意有證據能力（本院卷第137至139頁），且經
    本院審酌前開證據並無違法取證之情事，復與本案之待證事
    實具有關連性，而認適當作為證據，依刑事訴訟法第159條
    之5第1 項規定，認上開證據均具有證據能力。其餘憑以認
    定被告犯罪事實之本判決下列所引各項非供述證據，查無違
    反法定程序取得之情形，依同法第158條之4規定反面解釋，
    均具有證據能力。
貳、實體部分：
一、認定事實所憑之證據及理由
    訊據被告固承認有於上開時期擔任松元公司負責人一情，惟
    堅決否認有何違反商業會計法等犯行，辯稱：因為生意不好
    ，想要收掉公司，但「陳阿福」說叫我不要收，有人要頂這
    家公司，當時5、6月我就完全沒有開發票，「陳阿福」說因
    為有人要頂這家公司，就拿我的大小章和5、6月份發票給乙
    ○○，他說程序已經在辦了，就請我把資料交給他，「陳阿福
    」說乙○○要開發票，乙○○自己親簽切結書給我，當時也有提
    供給檢察官，我手上有切結書的原本，但我今日帶影本，這
    影本跟偵卷第387頁這份一樣，因為他說乙○○要開發票，「
    陳阿福」拿給我的，之前開庭乙○○也說是他親簽和親蓋的給
    我，這個發票我真的不知道，當時5、6月的發票是員工去領
    ，當時是領完發票後想說沒有生意，要把他收掉，因為「陳
    阿福」說乙○○要接這個公司，我沒有開發票給森清公司等語
    ，經查：
  ㈠被告於107年3月13日至107年7月16日擔任松元公司登記負責
    人，並有107年3月30日領用統一發票購票證，松元公司開立
    附表所示統一發票均經森清公司作為進項憑證扣抵銷項稅額
    使用，而有幫助森清公司逃漏如附表所示營業稅金額等情，
    有財政部北區國稅局審查四科查緝案件稽查報告暨附件相關
    證據(下稱本案稽查報告)、財政部北區國稅局109年4月21日
    財北國審稅四字第1090014940號函暨附件等各1份（偵9530
    卷第5至231頁、偵9530卷第273至317頁）、松元公司之設立
    登記表、變更登記表等各1份（偵9530卷第33至34頁、第37
    至55頁）及經濟部工商登記公示資料查詢結果（偵9530卷第
    263至264頁）等件在卷可憑，為被告所不爭執，上開事實首
    堪認定。
  ㈡按商業負責人、主辦及經辦會計人員或依法受託代他人處理
    會計事務之人員，以明知為不實之事項，而填製會計憑證或
    記入帳冊，成立填製不實會計憑證罪，商業會計法第71條第
    1款定有明文；本罪之構成係以行為人「明知」為主觀構成
    要件，所謂明知即係指行為人對於客觀構成要件事實之認識
    與意欲，在本罪而言，即係指行為人對於所填入會計憑證之
    事項係不實者須有認識，但仍將該不實之事填入會計憑證而
    言，如並不存在實際交易但卻開立統一發票予他人之情形是
    ；倘行為人對於上開事項並非明知時，自不得以本罪相繩。
    幫助納稅義務人以詐術或其他不正當方法逃漏稅捐者，成立
    幫助逃漏稅捐罪，稅捐稽徵法第43條第1項亦定有明文，而
    幫助犯之成立亦以幫助者具「幫助故意」及「幫助既遂故意
    」為其主觀構成要件，是行為人須對他人決意實行之犯罪有
    所認識，並對其所為幫助之行為與被幫助犯罪法益侵害結果
    間有因果關係之認知，仍屬意為之等節有所認識，始能成立
    (最高法院103台上字第2936號、107年台上字第1094號判決
    意旨參照)。
  ㈡松元公司於107年6 月間如附表所示與森清公司間之交易，均
    屬虛偽不實，有下列證據可憑：
  ⒈松元公司無進口貨物，107年4月僅申報進項金額5,952元，自
    107年5月至108年4月止，取得國內進項憑證133紙，進項金
    額計246,228,437，扣除貨運承攬、報關服務費用後進項淨
    額為245,666,210元，全部為異常進項(於107年5-6月間進項
    發票為正雄工程有限公司開立4張共4,125,290元)，已佔全
    部進項100％，有松元公司進項專案申請調檔統一發票查核名
    冊、專案申請調檔查核清單等件可稽（偵9530卷第207至215
    頁），被告於偵查及審理中坦言因為都沒有生意、要收掉公
    司等情(偵9530卷第384頁、本院卷第136頁)，足證松元公司
    於上揭期間已無實際營業之事實可以認定。
  ⒉乙○○係松元公司後任登記負責人（自107年7月16日起擔任登
    記負責人），為商業會計法所稱之負責人，然其坦認擔任人
    頭負責人，配合領用發票交付「小龍」使用，綽號小龍之男
    子說簽名就有錢拿，我就拿身分證給他影印，簽名當公司人
    頭等語（見偵9530卷第384至385頁），乃經本院另案以110
    年度簡字第1840號判處應執行有期徒刑3月在案，有本案稽
    查報告（偵9530卷第至31頁）、上開判決判決書可參，堪認
    松元公司於上述期間亦無實際銷貨交易之事實。
　⒊綜上，堪認松元公司於107年5月至7月止，並無實際進貨事實
    ，則其既無進項，焉能銷貨與森清公司達406 萬9,218元，
    足徵松元公司107年6 月間如附表所示與森清公司間之交易
    ，確屬虛偽，松元公司有填製不實之統一發票暨申領之統一
    發票已幫助森清公司逃漏稅捐等情，堪可認定。
  ㈢本件係被告與綽號「陳阿福」成年人共同開立松元公司不實
    發票、幫助森清公司逃漏稅捐，亦有下列證據可佐：
  ⒈同案被告即松元公司後任負責人乙○○於偵查中證稱：我只知
    道拿身分證給小龍影印、簽名，伊想有錢拿就好，切結書的
    簽名是伊簽的，小龍拿好幾次證件給伊簽，何時簽的伊也不
    記得等語在卷（偵9530卷第384至385頁），於審理中供證稱
    ：我就是當人頭，我就是一直簽名，我什麼都不知道，我都
    是交給「小龍」，他拿去用什麼我也不知道，「小龍」只跟
    我說簽名就有錢可以領，我也不知道什麼負責人，我當時是
    睡在公園流浪，我也不知道開帳戶的事情，我只知道有錢拿
    ，我也沒有經營這兩家公司，我現在也找不到「小龍」，他
    現在躲起來了，我不認識甲○○、「陳阿福」，我會接著甲○○
    之後接松元公司負責人，也是「小龍」去辦，我只是負責簽
    名拿一點酬勞而已等語一致(見本院卷第88至89頁)，堪信乙
    ○○固有承接成為松元公司之登記負責人，並簽立切結書之事
    實，惟對於被告所稱公司頂讓過程及開立發票伊事並不知情
    ，被告雖於偵查中提出乙○○簽立之切結書為據，尚難為有利
    被告之認定。況其所自陳與伊接觸、洽談頂讓細節及處理公
    司變更登記者均為「陳阿福」，並自陳：因為我沒有進公司
    ，將107年5-6月之空白發票、公司大小章均係交給陳阿福，
    迄今均不知「陳阿福」之身分或連繫資料，當時「陳阿福」
    只給我約2萬多，其餘都沒有收，就轉讓公司，公司也沒有
    資產，公司也做不起來等情不諱（本院卷第136、176、302
    至303頁），被告將受讓公司之事，委託僅知綽號之「陳阿
    福」辦理，且從未與乙○○見面洽談轉讓細節，訂立書面契約
    、移轉清冊以釐清前後任負責人之責任，更於審理時改稱：
    空白發票跟大小章不是我交給「陳阿福」，是「陳阿福」在
    我桌上拿完之後才跟我講說乙○○要急需開發票，所以「陳阿
    福」拿我的空白發票和大小章給乙○○，拿完之後我才知道這
    件事情，過了幾天才給我證明書說乙○○已經開完發票了，當
    時我在唸書也沒有進公司，我不知道「陳阿福」把空白發票
    和公司大小章都拿走了云云，竟未有何「陳阿福」立具之收
    執可供查證，凡此種種均與基於正常目的經營商業及一般頂
    讓公司之移轉經營情況有違；遑論公司係以營利事業為目的
    之私法人，公司負責人執行公司業務、對外代表公司，並為
    商業會計法所定之商業負責人，對於公司成立後，因會計事
    項發生所製作之統一發票與對外會計憑證，須蓋章以示負責
    ，且有保管相關會計憑證、會計帳冊之義務；依稅捐稽徵法
    、營業稅法等規定更負有領用開立統一發票及對稅捐稽徵機
    關提出稅務申報結算、繳納稅款等責任。
　⒉被告另隨後於107年6月15日變更登記為創世計空間有限公司
    負責人，於該案自陳擔任人頭負責人，有開立不實統一發票
    幫助他人逃漏稅捐之犯行，經臺灣士林地方法院109年度審
    簡字第853號判決有期徒刑3月確定，有有限公司變更登記表
    及該判決在卷可憑（本院卷56至67、69至77頁），對於公司
    負責人之相關法律責任，斷無不知之理，詎其登記其為松元
    公司登記負責人僅4個月期間，明知松元公司進貨或銷貨事
    實，任由「陳阿福」取得107年5、6月發票、公司發票章等
    公司資料將續由「陳阿福」掌控開立不實發票之用，再以其
    自承為大專畢業之智識程度及社會經驗，於公司轉讓登記前
    ，本應善加保管公司大小章及統一發票本，如有變更公司負
    責人，自應由新任公司負責人乙○○另新領用統一發票購票證
    以為區別責任，是認被告明知公司無交易之事實，交由「陳
    阿福」開立附表所示統一發票，確屬交易內容不實之統一發
    票，並流向如附表所示之森清公司作為進項憑證以申報逃漏
    營業稅之犯行，難諉為不知。被告以其辦理公司頂讓，並未
    開立附表所示統一發票等語置辯，核係卸責之詞，要不足採
    。
  ㈣綜上，本件事證明確，被告犯行堪以認定，應予依法論科。
二、論罪科刑
  ㈠核被告甲○○所為，係犯商業會計法第71條第1 款之商業負
    責人填製不實會計憑證罪、稅捐稽徵法第43條第1 項之幫助
    逃漏稅捐罪。商業會計法第71條第1 款之罪，原即含有業務
    上登載不實之本質，且為刑法第215 條之業務上登載不實文
    書罪之特別規定，自應優先適用。被告與「陳阿福」就上開
    犯行，有犯意聯絡及行為分擔，應論以共同正犯。又被告係
    基於單一填製不實會計憑證、幫助逃漏稅捐犯意，於密集期
    間內以相同之手段方式接續進行，在行為概念上，縱有多次
    參與填製不實會計憑證、幫助逃漏稅捐舉動，仍應評價認係
    接續犯，而僅論以一商業負責人填製不實會計憑證罪及一幫
    助逃漏稅捐罪。被告以一行為同時觸犯商業負責人填製不實
    會計憑證罪及幫助逃漏稅捐罪，為想像競合犯，應依刑法第
    55條之規定，從一重之商業會計法第71條第1 款商業負責人
    填製不實會計憑證罪論處。
  ㈡累犯不予加重之說明：被告前因詐欺案件，經臺灣新竹地方
    法院以103 年度竹簡字第264 號判決判處有期徒刑5 月確定
    ，於104 年2 月8 日執行完畢，有臺灣高等法院被告前案紀
    錄表在卷可憑，是其受有期徒刑之執行完畢後，5 年內故意
    再犯本案有期徒刑以上之罪，符合刑法第47條第1 項累犯之
    規定，但本院審酌被告所犯之前案為詐欺案件，與本案犯罪
    手法並非一致，並審慎考量本案情節、被告之主觀惡性、危
    害程度及罪刑相當原則，依司法院大法官會議釋字第775 號
    解釋意旨及刑法第47條第1 項規定，爰裁量不加重其法定最
    低度刑。
  ㈢爰以行為人責任為基礎，審酌本案被告擔任公司負責人，藉
    由開立假統一發票之方式，幫助他人逃漏稅捐，嚴重妨礙稅
    捐徵納正確性及公平性且影響國家對於稅收資料之管理，所
    為非是，被告犯後否認犯行之犯後態度，念及其惡性尚非重
    大，兼衡其犯罪動機、於本案分擔實施犯罪行為之態樣及程
    度、虛開統一發票金額及幫助逃漏營業稅額之金額、所生危
    害，暨其大學畢業之智識程度、育有一未成年子、現從事資
    訊業、月薪約2 萬5 千元之家庭生活及經濟狀況等一切情狀
    ，量處如主文所示之刑，並諭知易科罰金之折算標準。
據上論斷，應依刑事訴訟法第299 條第1 項前段，判決如主文。
本案經檢察官黃振城提起公訴、檢察官高怡修到庭執行職務。 
中　　華　　民　　國　　110 　年　　11　　月　　30　　日
　　　　　　　　　刑事第九庭  審判長法　官　黃怡菁
　　　　　　　　　                  法  官  王筑萱
　　　　　　　　　                  法  官  商啟泰
以上正本證明與原本無異。
如不服本判決應於收受送達後20日內向本院提出上訴書狀，並應
敘述具體理由；其未敘述上訴理由者，應於上訴期間屆滿後20日
內向本院補提理由書（均須按他造當事人之人數附繕本）「切勿
逕送上級法院」。因疫情而遲誤不變期間，得向法院聲請回復原
狀。
                                    書記官  周尚諭
中　　華　　民　　國　　110 　年　　11　　月　　30　　日
附表
編號 營業稅 申報期別 買受人 名稱 開立發票 年月 發票字軌號碼 不實銷售額 （元） 逃漏營業 稅額（元） 證據 1 107年5-6月  森清金屬有限公司 107年6月 CL00000000 1,225,919 61,296 1.專案申請調檔統一發票查核名冊（偵9530卷第219頁）    107年6月 CL00000000 1,224,687 61,234     107年6月 CL00000000 1,065,848 53,292     107年6月 CL00000000 552,764 27,638     總計  4,069,218 203,460  
附錄：本案論罪科刑法條全文
商業會計法第71條
商業負責人、主辦及經辦會計人員或依法受託代他人處理會計事
務之人員有下列情事之一者，處五年以下有期徒刑、拘役或科或
併科新臺幣六十萬元以下罰金：
一、以明知為不實之事項，而填製會計憑證或記入帳冊。
二、故意使應保存之會計憑證、會計帳簿報表滅失毀損。
三、偽造或變造會計憑證、會計帳簿報表內容或毀損其頁數。
四、故意遺漏會計事項不為記錄，致使財務報表發生不實之結果
    。
五、其他利用不正當方法，致使會計事項或財務報表發生不實之
    結果。
稅捐稽徵法第43條
教唆或幫助犯第四十一條或第四十二條之罪者，處三年以下有期
徒刑、拘役或科新臺幣六萬元以下罰金。
稅務人員、執行業務之律師、會計師或其他合法代理人犯前項之
罪者，加重其刑至二分之一。
稅務稽徵人員違反第三十三條規定者，處一萬元以上五萬元以下
罰鍰。